臺灣新竹地方法院刑事判決
111年度交訴字第7號
公  訴  人  臺灣新竹地方檢察署檢察官
被      告  楊學炬


上列被告因公共危險案件，經檢察官提起公訴（110年度偵字第1
3808號），被告於本院準備程序中，就被訴事實為有罪之陳述，
經告知被告簡式審判程序之旨，並聽取檢察官及被告之意見後，
經本院合議庭評議後裁定由受命法官獨任進行簡式審判程序，本
院判決如下：
    主  文
楊學炬犯無駕駛執照駕車過失傷害致人重傷罪，處有期徒刑拾月
。又犯駕駛動力交通工具發生交通事故，致人重傷而逃逸罪，累
犯，處有期徒刑壹年拾月。應執行有期徒刑貳年肆月。
    事  實
一、楊學炬未領有合格之駕駛執照，竟於民國110年8月28日18許
    ，駕駛車牌號碼000-0000號普通重型機車，沿新竹縣新埔鎮
    文德路由南往北方向行駛，於行經文德路3段58號前，本應
    注意車前狀況，並隨時採取必要之安全措施，且依當時天候
    晴、日間有自然光線、柏油路面乾燥、無缺陷、無障礙物、
    視距良好等一切情形，客觀上並無不能注意之情事，而適有行
    人施沛宏自該路段西側路邊向東側橫越道路，楊學炬竟疏未
    注意及此仍貿然直行，而駕車撞擊施沛宏，致施沛宏受有頭
    部外傷合併顏面骨骨折、顱骨骨折、顱內出血及腦挫傷、眼
    球挫傷、顏面及右手多處撕裂傷、顏面及四肢多處挫傷擦傷
    等傷害，並因腦外傷造成持續意識障礙、完全無行為自主能
    力而受有此等對於身體、健康重大不治或難治之重傷害。詎
    楊學炬明知駕駛動力交通工具發生交通事故致人受傷，應即
    採取救護或其他必要之措施，並向警察機關報告，不得任意
    駛離，且斯時亦知悉其已駕車發生交通事故，致他人受傷，
    並可預見該他人可能受有重傷害，仍基於發生交通事故，致
    他人受重傷害而逃逸之故意，未停留在現場為任何救護，亦
    未報警，逕行駕駛前揭機車離去而逃逸，末經警循線查獲，
    始知上情。
二、案經臺灣新竹地方檢察署檢察官指定施沛宏之父施文村代行
    告訴後，由新竹縣政府警察局新埔分局報告該署檢察官偵查
    後起訴。
    理  由
壹、程序事項
一、按檢察官代表國家提起公訴，依檢察一體原則，到庭實行公
    訴之檢察官如發現起訴書認事用法有明顯錯誤，亦非不得本
    於自己確信之法律見解，於論告時變更起訴之法條，或於不
    影響基本事實同一之情形下，更正或補充原起訴之事實。查
    公訴人於本院準備程序中，業依被告楊學炬之自白及卷附公
    路監理電子閘門-證號查詢機車駕駛人資料、東元醫療社團
    法人東元綜合醫院（下稱東元醫院）111年2月18日東秘總字
    第1110000751號函暨所附病歷、衛生福利部雙和醫院（下稱
    雙和醫院）111年3月11日雙院歷字第1110002506號函暨所附
    病歷等資料，補充並更正本案之起訴法條應為道路交通管理
    處罰條例第86條第1項、刑法第284條後段之無駕駛執照駕車
    過失傷害致人重傷罪、刑法第185條之4第1項後段駕駛動力
    交通工具發生交通事故，致人重傷而逃逸罪（見本院卷一第
    485頁），則揆諸前揭說明，於法自無不合，本院當應以公
    訴人補正後之罪名及事實為本案審理範圍。
二、再者，本案被告所犯無駕駛執照駕車過失傷害致人重傷、駕
    駛動力交通工具發生交通事故，致人重傷而逃逸罪等，均非
    死刑、無期徒刑、最輕本刑為3年以上有期徒刑之罪，或高
    等法院管轄第一審之案件，被告於本院準備程序進行中，就
    被訴事實均為有罪之陳述，經本院合議庭評議後認合於刑事
    訴訟法第273條之1第1項之規定，裁定進行簡式審判程序，
    合先敘明。又按簡式審判程序之證據調查，不受第159條第1
    項之限制，刑事訴訟法第273條之2定有明文，是於行簡式審
    判程序之案件，被告以外之人於審判外之陳述，除有其他不
    得作為證據之法定事由外，應認具有證據能力。本判決所援
    引被告以外之人於審判外之陳述，因本案採行簡式審判程序
    ，復無其他不得作為證據之法定事由，依上開說明，應認具
    有證據能力。
貳、實體事項
一、認定犯罪事實所憑之證據及認定之理由
　㈠上開犯罪事實，業據被告於偵查及本院準備、簡式審理程序
    中均坦承不諱（見偵卷第67頁至第68頁，本院卷一第484頁
    至第485頁、本院卷二第10頁、第18頁、第20頁），核與證
    人即代行告訴人施文村指訴被害人施沛宏之受傷情形（見偵
    卷第15頁至其背面、第68頁）大致相符，且有被害人之東元
    醫院110年9月14日乙種診斷證明書、111年2月18日東秘總字
    第1110000751號函暨所附病歷、雙和醫院110年12月14日乙
    種診斷證明書各1份、道路交通事故現場圖2紙、道路交通事
    故調查報告表㈠及㈡、車輛詳細資料報表各1份、道路及現場
    監視器錄影畫面翻拍照片12張、現場及車損照片共29張、新
    竹縣○○○○○○○○○○○○○○○○道路○○○○○○○○○○○○○路○○○○○○0○號查
    詢機車駕駛人資料各1份（見偵卷第23頁，本院卷一第59頁
    、第61頁至第187頁、偵卷第70頁、第26頁、第27頁、第24
    頁至第25頁、第37頁、第38頁至第39頁背面、第30頁至第36
    頁背面、第41頁背面、第28頁，本院卷一第37頁）在卷可稽
    ，足認被告前揭任意性之自白確與事實相符，堪予採信。
　㈡而被害人遭被告駕駛之上開車輛撞擊倒地後，隨即送往東元
    醫院進行急救，並於接受緊急開顱手術清除血塊及傷口清創
    縫合手術後，於110年9月25日辦理自動出院，轉院至林口長
    庚醫院，嗣因腦外傷引起之意識障礙，於110年10月28日至
    雙和醫院進行診治評估等節，有前揭診斷證明書2份、東元
    醫院111年2月18日東秘總字第1110000751號函暨所附病歷、
    雙和醫院111年3月11日雙院歷字第1110002506號函暨所附病
    歷各1份（見本院卷一第189頁、第191頁至第479頁）存卷可
    考，再本院依職權就被害人現今之身體狀況及回復可能性函
    詢雙和醫院，經該院以111年3月11日雙院歷字第1110002506
    號函覆略以：被害人因腦外傷引起之意識障礙於雙和醫院診
    治評估，外傷造成顱骨破碎，經雙側額顳開顱手術清除血腫
    ，仍存腦脊髓液滲漏及中樞神經感染之高風險，其外傷持續
    造成意識障礙，完全無行為自主能力，依現今醫學技術無回
    復可能性等語，有上開雙和醫院111年3月11日雙院歷字第11
    10002506號函暨所附病歷各1份附卷足佐。由上可知，被害
    人除於車禍後旋經診斷受有頭部外傷合併顏面骨骨折、顱骨
    骨折、顱內出血及腦挫傷、眼球挫傷、顏面及右手多處撕裂
    傷、顏面及四肢多處挫傷擦傷等傷害外，並因該腦外傷持續
    造成意識障礙，完全無行為自主能力，且無回復可能性，是
    被害人所受之傷勢應屬對於身體、健康重大不治或難治之傷
    害，核屬重傷害無訛。
　㈢再者，汽車（指在道路上不依軌道或電力架線而以原動機行
    駛之車輛【包括機車】）行駛時，駕駛人應注意車前狀況，
    並隨時採取必要之安全措施，道路交通安全規則第2條第1項
    第1款、第94條第3項分別定有明文。查被告未領有合格之駕
    駛執照，此固有公路監理電子閘門-證號查詢機車駕駛人資
    料1紙（見本院卷一第37頁）附卷憑參，惟其有多年駕駛經
    驗，業經其自承在卷（見本院卷一第434頁），則被告駕駛
    前揭車輛行經前揭路段，自應負有前揭注意義務，且依被告
    駕駛車輛發生交通事故時之路況為天候晴、日間有自然光線
    、柏油路面乾燥、無缺陷、無障礙物、視距良好等一切情形
    ，客觀上並無不能注意之情事，亦有道路交通事故調查報告
    表㈠1份（見偵字卷第24頁）存卷可參，被告竟疏未注意前方
    適有被害人自該路段西側路邊向東側橫越道路，仍貿然前行
    ，而不慎撞擊被害人，致肇生本案交通事故，而使被害人受
    有前揭傷勢，足見被告對本案交通事故之發生確有過失，至
    被告於本院審理中雖提及：因為當時我是彎道，轉過來看不
    到前方，所以發現時就煞不住云云，然依道路及現場監視器
    錄影畫面翻拍照片（見偵卷第38頁其背面）所示，斯時被告
    業已直行於新竹縣新埔鎮文德路3段，且其前方並無其他遮
    蔽物至為明確，是被告應得注意被害人，並採取必要之措施
    甚明，則其此部分辯詞當非可採。據此，本案車禍既係因被
    告之過失所致，而被害人確因本件車禍受有前開所涉之重傷
    害，則被告之過失與被害人之重傷害結果間，顯確具有相當
    因果關係無訛。
　㈣又刑法第185條之4之立法目的在於促使駕駛人於交通事故發
    生後，能對被害人即時救護，或留在現場處理，避免後車再
    次撞擊傷者，以減輕或避免被害人之傷亡，維護交通安全。
    從而，該罪之成立祇要行為人有駕駛動力交通工具發生交通
    事故，致人死傷而逃逸之事實為已足，如已確知發生車禍，
    如未確定被害人已獲得救護、或未得被害人同意，即貿然離
    去，不論其逃離現場遠近，均無法解免駕駛動力交通工具發
    生交通事故，致人死傷而逃逸之罪責；亦不因現場有無他人
    即時救護被害人而異其認定。準此，駕駛人駕駛動力交通工
    具發生交通事故，不論其責任之歸屬為何，均有義務留在事
    故現場，採取救護或其他必要措施，並向警察機關報告，以
    保護他人權益。查本案被告於前揭時間，未注意車前狀況，
    撞擊前方適正橫越道路之被害人致肇生本案交通事故，並因
    此使被害人受有前揭傷勢，顯然被告客觀上已有駕駛動力交
    通工具過失發生交通事故，並致他人重傷害之情形，而被告
    肇事後曾在現場徘徊，業經其自承在卷（見偵卷第12頁），
    且觀諸卷附道路及現場監視器錄影畫面翻拍照片（見偵卷第
    38頁面至第39頁背面），被害人經其撞擊後始終倒臥在道路
    中央，此情當得為被告所目擊，則被告對於被害人因其過失
    肇生之交通事故受有傷害乙節，或被害人可能因此受有重傷
    害部分，均難諉為不知，竟未報警處理，或採取救護或其他
    必要之措施，亦未留待現場等候救護人員或警員到場，即逕
    行駕車離去，則被告自有駕駛動力交通工具發生交通事故，
    致人重傷而逃逸之行為及故意，甚為灼然。
  ㈤從而，本案事證明確，被告上開無駕駛執照駕車過失傷害致
    人重傷罪，及駕駛動力交通工具發生事故，致人重傷而逃逸
    犯行均堪以認定，均應依法論罪科刑。
二、論罪科刑
  ㈠按刑法總則之加重，係概括性之規定，所有罪名均一體適用
    ；刑法分則之加重，係就犯罪類型變更之個別犯罪行為予以
    加重，成為另一獨立之罪名。而道路交通管理處罰條例第86
    條第1項關於汽車駕駛人，無駕駛執照駕車、酒醉駕車、吸
    食毒品或迷幻藥駕車、行駛人行道或行經行人穿越道不依規
    定讓行人優先通行，因而致人受傷或死亡，依法應負刑事責
    任者，加重其刑至2分之1 ，係就刑法過失致人於死罪、過
    失傷害（及致重傷）罪之基本犯罪類型，對於加害人為汽車
    駕駛人，於從事駕駛汽車之特定行為時，無駕駛執照駕車、
    酒醉駕車、吸食毒品或迷幻藥駕車，或於行經行人穿越道之
    特定地點，不依規定讓行人優先通行，因而致人受傷或死亡
    之特殊行為要件予以加重處罰，已就上述各罪犯罪類型變更
    之個別犯罪行為予以加重，而成另一獨立之罪名，自屬刑法
    分則加重之性質。查被告並未領有合格駕駛執照，此有被告
    之公路監理電子閘門－證號查詢機車駕駛人1份（見本院卷一
    第37頁）附卷憑參，自屬無照駕駛甚明；又其無駕駛執照而
    駕駛上揭車輛，未注意車前狀況以致肇事，使被害人受有前
    揭重傷害，是核被告此部分所為，係犯道路交通管理處罰條
    例第86條第1項、刑法第284條後段之無駕駛執照駕車過失傷
    害致人重傷罪，應依道路交通管理處罰條例第86條第1 項之
    規定，加重其刑；又被告駕駛前開車輛過失肇致本件交通事
    故，使被害人受有上開重傷害後而逃逸之行為，當係犯刑法
    第185條之4第1項後段駕駛動力交通工具發生交通事故，致
    人重傷害而逃逸罪。公訴意旨原認上開部分係犯刑法第284
    條前段過失傷害罪、同法第185條之4第1項前段所示之罪，
    當容有未洽，惟此部分業經公訴人當庭補充更正（見本院卷
    一第485頁），本院自無庸變更起訴法條。
　㈡被告於106年間因施用毒品案件，經臺灣桃園地方法院以107
    年度審訴字第13號判決判處有期徒刑7月、7月，並定應執行
    有期徒刑11月，嗣被告不服提起上訴，經臺灣高等法院以10
    7年度上訴字第2764號駁回上訴確定，甫於109年2月13日執
    行完畢出監等情，有其臺灣高等法院被告前案紀錄表1份（
    見本院卷第31頁至第56頁）存卷憑參，是被告於有期徒刑執
    行完畢後之5年以內，故意再犯本案刑法第185條之4第1項後
    段此一有期徒刑以上之罪，此部分當屬刑法第47條第1項之
    累犯，茲參酌司法院大法官釋字第775號解釋意旨，衡以被
    告經執行完畢之前案為施用毒品案件，與本案所犯之肇事逃
    逸犯行，其罪質明顯有異，再本案之發生實屬偶發，尚難認
    被告有何特別之惡性，或對刑罰反應薄弱等情事，而有依累
    犯規定加重其刑之必要，爰不依前揭規定加重其刑。
  ㈢爰以行為人責任為基礎，審酌被告駕駛前揭車輛行經該路段
    ，竟因一時輕忽未注意車前狀況，致肇生本案交通事故，使
    被害人受有前揭傷害，並因腦外傷持續造成意識障礙，而依
    現今醫學技術仍難以治癒，此一不幸之重傷害結果，不僅造
    成被害人幾近喪失未來之可能性，對代行告訴人及被害人家
    屬而言，同屬不可承受之痛，是被告過失情節及所生之危害
    均不可謂之不重，再被告於肇事後，知悉自己過失肇事致人
    受傷，見被害人倒臥地上，亟需救護，卻未採取即時之救護
    作為或其他必要措施即逃離現場，或可能因此錯失救癒被害
    人之最佳時機，同難認其肇事逃逸之犯罪情節並非重大，又
    被告雖終能坦承本案全部犯行，惟姑不論被告於偵查時曾推
    諉自己責任，迄今均未賠償被害人或代行告訴人任何款項，
    且被告所提出之和解方案，亦不能緩解代行告訴人等為醫治
    被害人已經承受支出費用之重擔，當未能為代行告訴人所接
    受，況實未見被告有何為補償被害人之真摯努力，自難以其
    自白為過利有利於被告之量刑，另衡以被告亦因本案受有相
    當傷害、自述現在光照公司工作，與其母、弟弟同住、偶爾
    須補貼負擔家中開銷之家庭經濟狀況及國小畢業之教育程度
    （見本院卷二第21頁）等一切情狀，各量處如主文所示之刑
    ，並定應執行刑如主文所示。
據上論斷，應依刑事訴訟法第273條之1第1項、第299條第1項前
段，判決如主文。
本案經檢察官林奕彣提起公訴，檢察官劉正祥到庭執行職務。
中　　華　　民　　國　　111 　年　　4 　　月　　28　　日
                  刑事第二庭    法  官  江宜穎
以上正本證明與原本無異。
如不服本判決應於收受本判決後20日內向本院提出上訴書狀，上
訴書狀應敘述具體理由。上訴書狀未敘述上訴理由者，應於上訴
期間屆滿後20日內補提理由書狀於本院(均須按他造當事人之人
數附繕本)「切勿逕送上級法院」。
中　　華　　民　　國　　111 　年　　4 　　月　　28　　日
                                書記官  蕭妙如
附錄本案論罪科刑法條：
修正後中華民國刑法第185條之4第1項
駕駛動力交通工具發生交通事故，致人傷害而逃逸者，處6月以
上5年以下有期徒刑；致人於死或重傷而逃逸者，處1年以上7年
以下有期徒刑。